臺灣臺北地方法院民事判決　　　　93年度訴字第674號
　　原　　　告　乙　○
　　訴訟代理人　李勇三律師
　　被　　　告　甲　○
　　訴訟代理人　薛銘鴻律師
　　訴訟代理人　林麗芬律師
　　被　　　告　丙○○
當事人間排除侵害事件，本院於94年4月19日言詞辯論終結，判
決如下：
    主  文
原告之訴及假執行之聲請均駁回。
訴訟費用由原告負擔。
    事實及理由
甲、程序方面：
一、按訴狀送達後，原告不得將原訴變更或追加他訴。但擴張或
    減縮應受判決事項之聲明者，不在此限，民事訴訟法第二百
    五十五條第一項第三款定有明文。本件原告於準備書狀中將
    請求被告給付之金額減縮，依前開規定，自應准許。
二、本件被告丙○○未於言詞辯論期日到場，核無民事訴訟法第
    386 條所列各款情形，應依原告之聲請，由其一造辯論而為
    判決。
乙、實體方面：
一、本件原告主張：坐落台北市○○區○○段143—12地號土地
    （下稱系爭土地）暨其上四層建物，2樓為原告所有，3樓為
    訴外人卓宜斌所有，4樓原為被告甲○所有，應有部分各為1
    ／4。詎被告未經共有人全體之同意在4樓頂法定空地搭建如
    附表所示Ａ部分，面積為90點76平方公尺之違章建築，其嗣
    將系爭4樓房地及上開違章建築一併出售予被告丙○○，並
    已於93年1月28日交屋，是被告丙○○亦取得上開違章建築
    之事實上處分權。按原告為共有人之一，其自得依法訴請被
    告丙○○拆除並回復原狀，並將法定空地返還原告及其他共
    有人全體。且被告甲○、丙○○逾越其應有部分之範圍使用
    收益時，即係超越其權利範圍而為使用收益，其所受超過利
    用，即屬不當得利。被告二人在頂樓法定空地占有使用，侵
    害原告1／4所有權，原告併得請求損害賠償。爰依據所有物
    返還請求權及不當得利之法律關係，訴請被告應拆除房屋及
    地上物回復原狀，併請求被告甲○給付5年相當於租金之不
    當得利新台幣（下同）483,750元，並請求被告丙○○自93
    年1月28日起按月給付原告不當得利8,062元〔計算方式如左
    ：90.76×42,640元=3,870,006元，3,870,006÷4=96,750元
    ，96,750×0.1=96,750元（每年），96,750÷12= 8,062元
    （每月），96,750×5=483,750元（五年）〕等語。並聲明
    ：
    (一)被告丙○○應將系爭土地上如附圖所示Ａ部分面積90點76
      平方公尺之建物拆除，回復原狀返還原告及其他共有人全
      體。
    (二)被告丙○○自93年1月28日起至拆除回復原狀日止，按月
      給付原告8,062元。
    (三)被告甲○應給付原告483,750元及自起訴狀繕本送達翌日
      起至清償日止，按年息5%利息之利息。
    (四)原告並陳明願供擔保，請准宣告假執行。
二、被告甲○則以：系爭土地上之四層建物於民國56年間建造，
    61年間辦理登記之老舊建物，該建物結構為雙併式4層樓住
    宅，門牌號碼臺北市○○○路○段56巷3弄5號、7號之各層住
    戶共同使用單一樓梯進出，1至4樓均為獨立自來水管無水塔
    ，亦無地下室，原雙併式住宅中間院子設計成天井，建物之
    結構係適合分管，由各層單獨使用該層共有部分，經各層住
    戶協議在中院天井處，從1樓加蓋至4樓，擴大各層使用空間
    ，當初前述之各層住戶間就而本件建物1樓前後之共有法定
    空地即有歸1樓住戶專用，頂樓平台歸4樓住戶專用之分管協
    議存在，而原告所住之系爭建物7號2樓前為其配偶之父黃建
    斌所有，依證人彭振剛證詞亦得知悉黃建斌亦同意上開協議
    ，故原告嗣於73年3月1日繼承取得系爭2樓房屋及其基地應
    有部分之所有權，兩造當然亦受分管契約拘束。又原告於台
    灣台北地方法院檢察署90年度偵字第16679號偵查中自承其
    一直在該處，之前即知道1樓前後已存在有違建等語，顯見
    原告即已知悉或可得知悉原始住戶間之分管協議，是原告自
    無大法官會議釋字第349號解釋函所謂「不知悉有分管契約
    ，亦無可得知之情形」，而不得適用最法院48年度台上字第
    1065號判例情事。從而，被告甲○依分管契約約定，對於頂
    樓空地當然有合法使用之權利，原告依共有人之權利請求被
    告拆屋還地，自屬有誤。又被告既得合法使用頂樓法定空地
    之權源，即無不當得利之情事，原告請求相當於租金之不當
    得利，自屬無理由等語，資為抗辯。並聲明：
    (一)原告之訴駁回；(二)如受不利判決，願供擔保請准免予宣告
    假執行。
三、本件兩造不爭執事項：
（一）坐落系爭土地上之4層建物，2樓為原告所有，4樓為原為
      被告甲○所有，應有部分各為1／4，系爭建物頂樓部分為
      被告甲○所搭建，其搭建部分如松山地政複丈成果圖所示
      Ａ部分、未搭建如附圖Ｂ部分，面積分別為90點76平方公
      尺、8點82平方公尺；嗣被告甲○於93年1月間，將系爭4
      樓及頂樓搭建部分一併出售予被告丙○○，並於93年1月
      28日交屋。
（二）原告於73年3月1日因登記原因「繼承」，取得系爭建物之
      所有權。本件系爭建物於56年8月30日核發使用執照。原
      告之建物係原登記在原告配偶之父黃建斌名下。
（三）系爭建物為雙拼共8戶，門牌號碼分別為台北市松山區○
      ○○路○段56巷3弄5號1樓、2樓、3樓、4樓及同上弄7號1
      樓、2樓、3樓、4樓，原始所有權人分別為吳寄萍、陳嘉
      言、周奉和、彭振剛及楊用行、黃建斌、鮑家聰、被告甲
      ○，除彭振剛、被告甲○、陳嘉言外，其餘均已死亡，其
      中陳嘉言已出國，不在國內。該1至4樓均為獨立自來水管
      無水塔，亦無地下室，原雙併式住宅中間院子設計成天井
      。
四、得心證之理由：
    按數人區分一建築物，而各有其一部者，該建築物及其附屬
    物之共同部分推定為各所有人之共有，民法第799條定有明
    文。又公寓大樓前後院法定空地為公寓大樓之共同部分，推
    定為各所有人之共有。次按未經共有人協議分管之共有物，
    共有人對共有物之特定部分占用收益，須徵得他共有人全體
    之同意，如未經他共有人同意而就共有物之全部或一部任意
    占用收益，他共有人得本於所有權除去其妨害或請求向全體
    共有人返還占用部分（最高法院七十四年度第二次民事庭會
    議決議意旨參照）。本件原告主張：被告甲○未經全體共有
    人之同意，在前後院法定空地蓋建違章建物，惟被告否認在
    卷，並辯稱其係依據住戶間之分管協議使用其約定專用部分
    等語，故本件之主要爭點即在系爭土地上之各住戶間是否存
    在有分管協議？被告是否有正當權源使用如附圖Ａ所示之土
    地。茲述如后：
（一）按共有物分管之約定，不以訂立書面為要件，倘共有人間
      實際上劃定使用範圍，對各自占有管領之部分，互相容忍
      ，對於他共有人使用、收益，各自占有之土地，未予干涉
      ，已歷有數年，即非不得認有默示分管契約之存在。又共
      有物之分管契約，不以共有人明示之意思表示為限，共有
      人默示之意思表示，亦包括在內。惟所謂默示之意思表示
      ，係指依共有人之舉動或其他情事，足以間接推知其效果
      之意思者而言。經查：
    １被告甲○辯稱系爭土地上之各住戶間存有分管協議乙節，
      業據其提出鄧清秋（即系爭建物7號3樓住戶）、袁中立（
      即系爭建物5號2樓住戶）、林永山（即系爭建物5號3樓住
      戶）、彭正剛（即系爭建物5號4樓住戶）、蔡雪玉（即系
      爭建物5號住戶）出示之證明書（詳見卷附被證3），觀之
      前揭證明書均載明「於台北市松山區○○○路○段56巷3弄
      5 號及7號1至4樓之房屋係由同一樓梯進出，且共同使用
      兩戶中間之天井，在房屋完工不久後，當初約定，1樓房
      屋旁之法定空地，由1樓之所有人加蓋使用，頂樓由4樓所
      有權人加蓋使用，均經所有住戶同意，因當年法治觀念不
      普及，未立分管協議書」等語，是則被告前揭辯解，即屬
      有據；至原告雖謂前開證明書之內容不實云云，惟查：
      (1)證人袁中立亦到庭結證稱：該證明書確為我所親簽，我
        目前住系爭建物5號2樓，約住了十年左右，我是買我叔
        叔陳嘉言的房屋，我叔叔賣給我房屋之前，已告訴我頂
        樓是4樓住戶使用，叫我不用管，我搬到該建物後，我
        們這一樓住戶不曾為加蓋部分爭議等語（見本院93年8
        月31日言詞辯論筆錄）；其並於台灣高等法院93年度上
        字第575號拆屋還地事件中到庭證稱：我叔叔告訴我1樓
        空地可由1樓住戶加蓋使用，頂樓由4樓住戶加蓋使用，
        但沒有書面等語（詳見台灣高等法院第1卷第153、154
        頁）。
      (2)而自建商買受房屋後便居住於雙併建物5號4樓之住戶彭
        振剛於另案（本院93年度訴字第633號拆屋還地事件）
        亦到庭具結證稱：我搬進去之後，全體住戶約定頂樓由
        4樓使用，1樓由1樓使用，後來也沒有爭議，我自己是
        公公黃建斌也有同意協議，只是沒有書面而已。現在1
        樓的法定空地由1樓住戶使用，從房屋起造迄今大家都
        無爭議等語（見該卷第39、40頁93年3月29日言詞辯論
        筆錄）。
      (3)85年購入系爭雙併建物5號1樓之住戶蔡雪玉亦於另案（
        台灣高等法院93年度上字第575號拆屋還地事件）亦結
        證稱該證明書簽名、蓋章是我先生代理簽名、用印，我
        是建物5號1樓之住戶，1樓院子是由我們使用，當初我
        買的時候院子就圍起來由我們使用等語（見台灣高等法
        院93年11月2日言詞辯論筆錄）。
      從而，被告辯稱系爭建物當初建造後，各層住戶間就協議
      本件建物1樓前後之共有法定空地歸1樓住戶專用，頂樓平
      台歸4樓住戶專用乙節，應非子虛。原告空言否認前開證
      明書內容不實云云，尚難逕謂可採。
（二）復按，共有人於與其他共有人訂立共有物分割或分管之特
      約後，縱將其應有部分讓與第三人，其分割或分管契約，
      對於受讓人仍繼續存在（最高法院48年台上字第1065號判
      例意旨參照）。本件系爭土地之住戶間，於房屋完工後即
      存在有頂樓之法定空地由4樓之所有權人加蓋使用之分管
      協議已如前述，本件原告、被告丙○○均係從他人受讓系
      爭房屋之所有權，依據前開最高法院判例意旨，前開分管
      協議對兩造仍繼續存在，而應受其拘束。又本件原告係自
      其公公黃建斌處受讓取得系爭建物，至原告亦自承其於65
      年間即居住於系爭建物（見本院93年11月18日言詞辯論筆
      錄）；且其於刑事案件偵查中亦自承：因其一直住在該處
      ，之前即知道一樓前後就已存在有違建等語（見90年度偵
      字第16679號卷第26頁），故被告抗辯原告並無大法官會
      議釋字第349號解釋所稱「因不知悉有分管契約，亦無可
      得知之情形」乙節，即應為可採。本件原告既為繼承前手
      即其公公黃建斌之房地，則黃建斌與其他住戶間之分管協
      議，其即應受本件分管協議之拘束至明。
（三）綜上所述，本件系爭土地上建物之原始購入住戶間，既就
      存有頂樓法定空地由4樓之所有權人加蓋使用之分管協議
      ，則原告、被告均應受前開分管協議之拘束。又被告丙○
      ○既基於住戶間之分管協議，亦應認有正當權源使用頂樓
      之法定空地。從而，原告基於共有人之地位，訴請被告將
      拆屋還地及相當於租金之不當得利，即屬無據，應予駁回
      。原告受敗訴判決，其假執行之聲請即失所依據，應併予
      駁回。
五、因本案事證已臻明確，兩造其餘主張陳述及所提之證據，核
    予判決結果不生影響，均毋庸再予審酌，附此敘明。
結論：原告之訴為無理由，依民事訴訟法第385條第1項前段、第
78條，判決如主文。
中　　華　　民　　國　　94　　年　　4 　　月　　29　　日
                    民事第五庭法　    官　賴劍毅
以上正本係照原本作成
如對本判決上訴，須於判決送達後20日內向本院提出上訴狀
中　　華　　民　　國　　94　　年　　5 　　月　　2 　　日
                  　　　　　　法院書記官　吳芳玉
